高雄高等行政法院判決　　　　　　　　　　　　　　　九十三年度訴字第二八二號
　　　　　　　　　　　　　　　.
　　原　　　告　甲○○
　　訴訟代理人　賴玉山律師
　　　　　　　　邱佩芳律師
　　被　　　告　臺南縣政府
　　代　表　人　乙○○縣長
　　訴訟代理人　丙○○
右當事人間因採取土石事件，原告不服經濟部中華民國九十三年一月二十七日經訴字
第０九三０六二一一五三０號訴願決定，提起行政訴訟。本院判決如左：
　　主  文
原告之訴駁回。
訴訟費用由原告負擔。
　　事  實
甲、事實概要：
    緣原告未經申請許可，擅自於訴外人蔡莊時（原告配偶）所有而由其管理之台南
    縣柳營鄉○○○段一三一八之二地號土地採取土石，並將採取之土石僱用貨車外
    運至訴外人林太涼所有台南縣新營市鎮一三０八地號土地傾倒。案經台南縣
    警察局新營分局柳營分駐所派員於民國（下同）九十二年七月五日上午九時許當
    場查獲，並移送被告審查原告違章成立，乃以其違反土石採取法第三十六條之規
    定，以九十二年九月一日府工水字第０九二０一二五九八七號處分書裁處原告「
    罰鍰新台幣一百萬元，禁止繼續挖掘土方並不得將已採取之砂石外運，限於九十
    二年十月三日辦理整復及清除其設施」之處分。原告不服，提起訴願，亦遭決定
    駁回；遂提起本件行政訴訟。
乙、兩造聲明：
一、原告聲明求為判決：訴願決定及原處分均撤銷。
二、被告聲明求為判決：原告之訴駁回。
丙、兩造主張之理由：
一、原告起訴意旨略謂：
  (一)原告為自耕農，平日耕作自有之台南縣柳營鄉○○○段一三一八之二號農地，八
    十五、八十六年間，原告擬在上開土地申請修築農舍，乃在申請核准前，先行修
    建圍牆並將周遭之土地補實，遂導致上開土地局部地面高於鄰地，惟因經濟等因
    素，上揭農舍未能完成修建，嗣九十二年七月間原告因擬於上開土地實施次期豆
    類作物之耕作，遂實施整地，將該突出之土地挖掘，以利排水灌溉，是九十二年
    七月五日遭查獲時，原告確屬於系爭土地實施整地之情況。
  (二)按「採取土石，應依本法取得土石採取許可。但下列情形，不在此限：一、．．
    ．二、實施整地及工程就地取材者。．．．。前項各款土石採取地點、面積、數
    量、期間之管理辦法，由中央主管機關定之。」土石採取法第三條定有明文。依
    該條之立法意旨可知，凡符合該條但書之情況者，無需取得目的事業主管機關之
    核准，且觀之該條第二項之授權規定，採取土石免申辦土石採取許可管理辦法（
    下稱管理辦法）之規範內容應僅及於土石採取之地點、面積、數量、期間，應無
    包括「核准」。被告依據管理辦法第三條第一項規定，以原告實施整地未經申請
    核准據以裁罰，該管理辦法顯逾越母法之授權規定，有違憲之虞，是被告所為之
    裁罰，顯不合法。
二、被告答辯意旨略謂：
  (一)原告於九十二年七月五日雇用挖土機於台南縣柳營鄉○○○段一三一八之二地號
    土地挖取土方，並用大貨車運至台南縣新營市鎮一三０八地號林太涼所有之
    田地傾倒，原告未經許可而採取土石之行為已構成土石採取法第三十六條之違章
    ，被告據以裁罰，並無不合。
  (二)原告前揭所辯，與事實顯有出入，系爭挖掘之土地目前仍呈凹穴狀，縱使原來有
    突出之土地，其挖掘仍超出所填之範圍始能構成凹穴，況原告是否如其所述於八
    十五、八十六年間先行將周遭之土補實等已不可考；縱或原告所述為屬實，然於
    九十二年七月五日要將該突出之土挖掘運走，仍應徵得目的事業主管機關之同意
    。
  (三)土石採取法第三條第一項第二款雖規定實施整地不在應取得土石採取許可規定內
    ，但同條第二項亦明確規定「前項各款土石採取地點、面積、數量、期間之管理
    辦法，由中央主管機關定之。」亦即第一項所規定之各款仍應受中央主管機關（
    即經濟部）所定之管理辦法規範，基於前開授權規定，經濟部乃於九十二年六月
    二十五日經礦字第０九二０二七一四一九０號令訂定管理辦法，該管理辦法第三
    條規定：「依本法第三條第一項第二款規定實施整地及工程就地取材外運土石者
    ，以經目的事業主管機關核准者為限。」蓋行為人實施整地外運土石之情況相異
    ，所須符合之地點、面積、數量、期間規定，非於前開辦法中將實施整地外運土
    石之地點、面積、數量、期間訂定一致性、標準性所能涵蓋，是以管理辦法第三
    條第一項遂規定，實施整地外運土石者，須經目的事業主管機關核准，乃因目的
    事業主管機關可依行為人實施整地外運土石之情況，各自判斷其實施整地外運土
    石之行為是否符合規定，並為准駁，並無逾越土石採取法之規定。
  (四)再者，實施整地外運土石，如無須取得土石採取許可，又無須經目的事業主管機
    關核准，如何證明行為人現場之採取土石行為係在實施整地外運土石，非違反土
    石採取法即未取得土石採取許可而採取土石？職是之故，雖實施整地外運土石無
    須經土石採取許可申請等法定程序，但應不能免除須由相關機關核准之程序，以
    證明行為人之採取土石行為確係實施整地外運土石，而無須取得土石採取許可，
    實屬當然，是原告主張其行為為整地而將該突出之土地挖掘外運，然並未經目的
    事業主管機關核准，亦不能視為合法。
　　理  由
一、按「採取土石，應依本法取得土石採取許可。但下列情形，不在此限：一、採取
    少量土石供自用者。二、實施整地及工程就地取材者。三、礦業權者在礦區內採
    取同一礦床共生之土石者。四、因天災事變緊急搶修公共工程所需者。五、政府
    機關辦理重要工程所需者。前項各款土石採取地點、面積、數量、期間之管理辦
    法，由中央主管機關定之。」「未經許可採取土石者，處新臺幣一百萬元以上五
    百萬元以下罰鍰，直轄市、縣（市）主管機關並得限期令其辦理整復及清除其設
    施，屆期仍未遵行者，按日連續處新臺幣十萬元以上一百萬元以下罰鍰至遵行為
    止，並沒入其設施或機具。必要時，得由直轄市、縣（市）主管機關代為整復及
    清除其設施；其費用，由行為人負擔。」土石採取法第三條、第三十六條定有明
    文。
二、經查，本件原告未經申請許可，擅自於訴外人蔡莊時所有而由其管理之台南縣柳
    營鄉○○○段一三一八之二地號土地採取土石，案經台南縣警察局新營分局柳營
    分駐所派員於九十二年七月五日上午九時許當場查獲，並移送被告審查原告違章
    成立，乃以原告違反土石採取法第三十六條之規定，裁處原告「罰鍰新台幣一百
    萬元，禁止繼續挖掘土方並不得將已採取之砂石外運，限於九十二年十月三日辦
    理整復及清除其設施」之事實，有台南縣警察局新營分局會勘簽到表、經濟部水
    利署第五河川局河川巡防取締違規現場勘查記錄、現場照片及原告警訊筆錄等附
    於原處分卷可稽，且為兩造所不爭，洵堪信為真實。
三、原告雖主張其於八十五、八十六年間，原擬於系爭農地上申請修築農舍，在申請
    核准前，乃先行修建圍牆並將周遭之土地補實，導致上開土地局部地面高於鄰地
    ，惟因經濟等因素，上揭農舍未能完成修建，嗣九十二年七月間因擬於上開土地
    實施次期豆類作物之耕作，遂實施整地，將該突出之土地挖掘，以利排水灌溉，
    既屬整地，即無違反土石採取之違法云云。但查，原告警訊時陳稱：「（問：陳
    龍生為何在該田裡挖土，挖起之土方做何用途？）是我以每日五０００元僱請他
    挖掘整地，挖起之土方填入田地較低處或填補坑洞。」「．．．因田地廣闊，所
    以用貨車載運填補地勢較低的地方。」云云，亦即原告僱工在系爭土地挖掘土石
    之目的是為了填補同一塊土地上低窪坑洞處；然事實上，原告僱用之訴外人陳龍
    生在系爭土地挖掘土石後，卻是交由陳龍生另雇請之砂石車司機陳世明將之運至
    台南縣新營市鎮一三０八地號林太涼所有之田地傾倒，此業據訴外人陳龍生
    、陳世明、林太涼分別於警訊中供證明確，有各該警訊筆錄附於原處分卷足佐，
    顯與原告警訊時所稱不符；再參以卷附查獲時現場照片所示，原告係將挖取之土
    石集中於某一處，並無任何填補低窪坑洞處所之情形，且原告亦非將所有農地土
    壤翻鬆，再將高出部分移往較低處，僅係在土地上之一角挖取土石，隨即將土方
    外運，則此先行將土方外移之舉，必造成將來低處無土壤可彌補之情形，顯與整
    地之情形有違，是原告主張其所為係整地行為，並非可採。
四、原告另主張管理辦法第三條第一項規定有逾越土石採取法之授權規定，被告遽以
    原告實施整地未經申請核准，乃依據上開管理辦法規定對原告予以裁罰，自有違
    憲之虞云云；惟查，土石採取法第三條第一項第二款固規定實施整地行為無庸取
    得許可，然此應僅限於在自有土地內實施整地行為，並無將土石外運之情形而言
    ，否則行為人以實施整地之名，行外運土石之實，要非土石採取法之立法本意，
    是以同法第三條第二項明確規定「前項各款土石採取地點、面積、數量、期間之
    管理辦法，由中央主管機關定之。」亦即土石採取法第三條第一項所規定之各款
    仍應受中央主管機關所定之管理辦法規範，則經濟部於九十二年六月二十五日經
    礦字第０九二０二七一四一九０號令訂定管理辦法，該管理辦法第三條規定：「
    依本法第三條第一項第二款規定實施整地及工程就地取材外運土石者，以經目的
    事業主管機關核准者為限。」以為管理之依據，並未逾越母法之規定。是本件原
    告未經申請核准，即將挖掘之土石外運，既為其所不爭執，並經訴外人陳龍生、
    林太涼於警訊時證述明確，則被告予以裁處，即無不合，原告主張土石採取法第
    三條第一項既規定實施整地毋庸取得許可，則管理辦法第三條第一項所為須申請
    目的事業主管機關核准之規定，顯逾越母法授權範圍云云，並不可採。
五、綜上所述，原告前揭主張既不足採，則被告以原告未經申請許可，擅自於台南縣
    柳營鄉○○○段一三一八之二地號土地採取土石，並將採取之土石外運至訴外人
    林太涼所有台南縣新營市鎮一三０八地號土地傾倒，違反土石採取法第三條
    規定，乃依同法第三十六條之規定，以九十二年九月一日府工水字第０九二０一
    二五九八七號處分書裁處「罰鍰新台幣一百萬元，禁止繼續挖掘土方並不得將已
    採取之砂石外運，限於九十二年十月三日辦理整復及清除其設施」之處分，並無
    不合；訴願決定予以維持，亦無違誤；原告起訴意旨，求為均予撤銷，為無理由
    ，應予駁回。
據上論結，本件原告之訴為無理由，爰依行政訴訟法第一百九十五條第一項後段、第
九十八條第三項前段，判決如主文。
中　　　華　　　民　　　國    九十三　　年　  　八　　　月　　  十九　　日
                              高雄高等行政法院第三庭
                                          審判長法官   江幸垠
　      　　　　　　　　　　　            法      官   邱政強
     　   　　　　　　　　　　　          法      官   戴見草
右為正本係照原本作成。
如不服本判決，應於判決送達後二十日內向本院提出上訴書狀，其未表明上訴理由者
，應於提起上訴後二十日內向本院提出上訴理由書（須按對造人數附繕本）；如於本
判決宣示或公告後送達前提起上訴者，應於判決送達後二十日內補提上訴理由書（須
附繕本）。未表明上訴理由者，逕以裁定駁回。
提起上訴應預繳送達用雙掛號郵票七份（每份三十四元）。
中　　　華　　　民　　　國    九十三　　年　  　八　　　月　　  十九　　日
                                          法院書記官   嚴寶明
